【裁判字號】    98,勞安訴,1
【裁判日期】    980505
【裁判案由】    業務過失致死等
【裁判全文】
臺灣桃園地方法院刑事判決             98年度勞安訴字第1號
公  訴  人  臺灣桃園地方法院檢察署檢察官
被      告  亞洲化學股份有限公司
法定代理人  己○○
                    公司址：臺北市中山區○○○路97號8樓
代  理  人  丙○○
被      告  戊○○
                      巷1號5.
            丁○○
            庚○○
                    公司工廠址：桃園縣楊梅鎮○○路○段161
                              .
前列四人共同
選任辯護人  呂榮海律師
上列被告因業務過失致死等案件，經檢察官提起公訴（96年度偵
字第13415 號），本院判決如下︰
    主  文
亞洲化學股份有限公司犯勞工安全衛生法第31條第2 項之違反雇
主對於防止機械、器具、設備等引起之危害，應有符合標準之必
要安全衛生設備之規定，致發生死亡之職業災害，處罰金新臺幣
陸萬元，減為罰金新臺幣參萬元。
戊○○、丁○○從事業務之人，因業務上之過失致人於死，各處
有期徒刑伍月，如易科罰金均以新台幣壹仟元折算壹日，均減為
有期徒刑貳月又拾伍日，如易科罰金均以新台幣壹仟元折算壹日
。均緩刑參年。
庚○○無罪。
    事  實
一、戊○○為「亞洲化學股份有限公司」（下稱亞洲化學公司）
    設於桃園縣楊梅鎮○○路○ 段161 號之楊梅廠之廠長，對於
    任職於該廠之員工有實際指揮監督之權，亞洲化學公司及戊○○均為勞工安全衛生法第二條第二項所稱之雇主，戊○○
    亦為從事業務之人，陳慶宏自民國92年間起在亞洲化學公司
    楊梅廠擔任作業員（工員），從事塗布生產及其他周邊工作
    ，丁○○則於95年12月間係帶領陳慶宏在該廠L1上膠機從事
    塗佈生產之領班，丁○○為從事業務之人。亞洲化學公司之
    雇主戊○○明知依勞工安全衛生法第5 條第1 項第1 款之規
    定，雇主對防止機械、器具、設備等引起之危害應有符合標
    準之必要安全設備，另依勞工安全衛生設施規則第57條第1
    項規定，雇主對於機械之檢查、修理或調整有導致危害勞工
    之虞者，應停止機械運轉，並設置防止落下物導致危害勞工
    之安全設施，並指派現場主管在場監督之規定；因之，對於
    進行上開廠之烤箱內膠布斷裂異常清除作業時，應停止該烤
    箱之運轉並插上氣缸之安全插梢或提供其他防止烤箱蓋落下
    之防護設施，竟未能督促員工在進行斷布清除作業時應關閉
    烤箱開關或插上安全插梢並提供其他防止烤箱蓋落下之相關
    設施，亦未能督促現場領班確實依工廠所定之處理斷布之安
    全守則，由二人一組（一人為領班，一人為工員）之領班確
    實在烤箱前督導上開安全防護步驟，丁○○與陳慶宏共同於
    95 年12 月12日14時55分許，在上開廠L1上膠機進行清除斷
    布作業時，丁○○為求省時，竟未依照上開標準程序作業，
    即丁○○必須與陳慶宏一同將烤箱打開後，並督促陳慶宏確
    實插上安全插梢後，再一同以伸縮桿清理斷布，戊○○亦未
    確實督導領班丁○○必須履行該一注意義務，且按當時情形
    ，並無不能注意之情事，竟未能注意督促及遵守上開標準程
    序，由丁○○與陳慶宏打開L1上膠機之8 節烤箱蓋後，丁○○逕自離開至機台前方玻璃屋內清理滾筒中斷布，僅留下陳
    慶宏獨自彎身清理第1 節烤箱內斷布，嗣因該節烤箱蓋之氣
    缸壓力不足，無法撐住烤箱蓋之重量，且該節烤箱蓋之氣缸
    安全插梢未插上，而致烤箱蓋慢慢下沈，壓住將上半身伸入
    烤箱中清理斷布之陳慶宏，致陳慶宏因外側壓迫性窒息死亡
    。
二、案經桃園縣警察局楊梅分局報請臺灣桃園地方法院檢察署檢
    察官相驗後簽分偵查起訴。
    理  由
壹、有罪部分
一、訊據被告戊○○、丁○○、亞洲化學公司代理人丙○○雖均
    承認案發時被告戊○○、丁○○在亞洲化學公司楊梅廠之職
    務，案發日有因該廠L1上膠機發生斷布，陳慶宏在處理斷布
    時，發生死亡之職業災害，然均矢口否認上開犯行，被告戊○○辯稱：伊為廠長，伊已代表亞洲化學公司制定出被證1
    、被證2 的安全制度及標準處理步驟，該公司並有實施被證
    3 到被證6 的安全訓練和考試，伊已盡注意義務，應認為沒
    有過失，故被告亞洲化學公司亦無勞工安全衛生法上之刑責
    云云；被告丁○○辯稱：伊雖沒有促使陳慶宏插上安全插梢
    ，但伊已經和陳慶宏一起打開烤箱，只看到兩個碎片，以專
    業判斷不須進入烤箱，只要用竹竿就可清理，基於陳慶宏是
    熟手，並不是生手，熟手在處理斷布時有其獨立性，伊基於
    合理的期待可能性及經驗法則，合理期待陳慶宏會用竹竿不
    會進入烤箱處理斷布，所以才自行至玻璃房處理滾輪上之殘
    布，伊依期待可能性理論，留下陳慶宏一人在第1 節烤箱處
    理烤箱內之殘布，並無刑法上之過失罪責，又依卷附桃園縣
    警察局楊梅分局處理相驗案件初步調查報告暨報驗書上之記
    載，伊符自首要件云云。惟查：
甲、證據能力方面
(一)、按被告以外之人於審判外之言詞或書面陳述，除法律有規定
    者外，不得作為證據，刑事訴訟法第159條第1項定有明文。
    另按審判長、受命法官或檢察官得選任就鑑定事項有特別知
    識經驗者或經政府機關委任有鑑定職務者為鑑定人；又鑑定
    之經過及其結果，應命鑑定人以言語或書面為之，此觀同法
    第198 條第1 款、第2 款、第206 條自明。法律既明定鑑定
    機關得以書面報告表達鑑定經過及結果，則該書面陳述即有
    法定之證據能力，屬同法第159 條第1 項所指「法律另有規
    定」之例外情形。本件檢察官囑託檢驗員對被害人陳慶宏檢
    傷，檢驗員係經政府機關委任有檢傷職務之人，而檢察官另
    囑託法醫師為解剖鑑定，法醫師亦就該項解剖鑑定經政府機
    關委任有解剖屍體職務之人，且具有特別知識經驗，均當然
    適格為鑑定人，渠等所提出之檢驗員驗斷書、法務部法醫研
    究所鑑定書，自有證據能力。
(二)、本件現場照片均為相關公務員為調查本件工安意外，至亞洲
    化學公司楊梅廠現場勘察時所攝照片，並無違法取證之情形
    ，自有證據能力。
(三)、事業單位工作場所發生死亡職業災害時，雇主應於24小時內
    報告檢查機構，檢查機構接獲該項報告後，應即派員檢查，
    勞工安全衛生法第28條第1 項第1 款、第2 項定有明文。再
    勞動檢查法第27條規定，勞動檢查機構對事業單位工作場所
    發生重大職業災害時，應立即指派勞動檢查員前往實施檢查
    ，調查職業災害原因及責任。是以，行政院勞工委員會北區
    勞動檢查所雖非審判長、受命法官或檢察官所選任之本件職
    業災害之鑑定人，然行政院勞工委員會北區勞動檢查所係中
    央主管機關行政院勞工委員會依勞動檢查法第5 條第1 項規
    定所設之勞動檢查機構，依上開法律之規定執行上開法律明
    定之檢查及調查，是以，行政院勞工委員會北區勞動檢查所
    之該等檢查及調查結果之書面即本件該所96年3 月21日勞北
    檢製字第0961006056號函所函送之「亞洲化學股份有限公司
    楊梅一廠勞工陳慶宏從事上膠機異常排除作業時發生死亡職
    業災害檢查報告書」即有法定之證據能力，屬刑事訴訟法第
    159 條第1 項所指「法律另有規定」之例外情形，辯護人指
    該檢查報告書無證據能力云云，並無可採。
乙、實體方面
(一)、就被告戊○○本身之證據（僅作為認定其之罪責之證據，就
    其他被告言之，因未具結而不得作為其他被告之證據）言之
    ，其於96年5 月9 日偵訊時供稱烤箱如果發生斷布，正常程
    序是兩個人一起把烤箱打開，插上安全插梢後，再一起進到
    玻璃房裡把碎布膠清乾淨，再出來處理乾燥區裡烤箱的斷布
    ，一般是用黏膠帶的桿子把裡面的斷布清出來，所以人不會
    進去烤箱內；烤箱蓋壓下來時，一定要按鈕才可以打開，以
    人力無法撐起等語。可見本件之斷布處理，若依標準程序，
    領班丁○○應與被害人陳慶宏一同作業，且一旦把烤箱蓋打
    開後即應插上安全插梢，在丁○○與陳慶宏一同先進到玻璃
    房裡把碎布膠清乾淨後，再一同出來處理烤箱內的斷布，在
    如此之標準程序處理下，在被害人未插上安全插梢即違背安
    全規則探身進入烤箱內檢查、處理斷布時，領班丁○○可立
    即制止，然實際之情況卻是領班丁○○在帶領被害人陳慶宏
    打開烤箱時，違反標準作業程序，疏未督促陳慶宏立即插上
    安全插梢於先，繼之，則丁○○一人至玻璃房裡清理滾輪碎
    布，留下工員陳慶宏一人處理烤箱內斷布。被告戊○○為亞
    洲化學公司廠長，對於第一線生產線之領班及工員之斷布處
    理當然負有督導之責，其斷不能以其已制定斷布處理標準流
    程或平時有對工員作考核，為卸責之藉口，其有過失至明。
(二)、被告丁○○一再以工員陳慶宏係熟手，其應知本件處理烤箱
    內斷布僅要使用桿子即可，不需進到烤箱內，伊係合理信賴
    陳慶宏會如此處理，又因本件斷布僅要使用桿子即可，故不
    需插上烤箱蓋之安全插梢云云。然查，依卷附亞洲化學公司
    「上膠機斷布異常處理標準步驟」，在停止機台運轉後，打
    開烤箱門，由前至後將烤箱門一一開啟，若是蚌殼烤箱如L1
    機將安全插梢確實插入，再者，一律使用長桿並將膠帶包附
    在外，沾黏斷在烤箱內之斷布沾黏取出，人員不可腳踏欄杆
    及進入烤箱內拉取斷布…操機人員兩員確認一切正常無誤，
    方可啟動機器（此一「上膠機斷布異常處理標準步驟」，與
    被告戊○○上開所述完全相同）。證人乙○○於本院98年3
    月24日審理時亦證稱「（問：公司處理斷布時，規定是要兩
    人一起處理嗎？理由為何？）是。理由是因為有些動作是一
    個人無法處理的，所以規定要兩個人處理。比如說，像清潔
    上膠頭、清潔烤箱內的斷布、把原來斷的布再拉回來等動作
    ，就是無法一個人處理的，另外還有動作是無法一個人處理
    的，無法一一詳述。」、「（問：依據亞洲化學股份有限公
    司規定，處理斷布是否要先打開烤箱，然後插上安全插梢？
    ）是的。」、「（問：為何有這樣的規定？理由為何？）烤
    箱打開後，是怕有突發狀況發生，才會有規定插上安全插梢
    的動作，…」、「（問：案發時，烤箱蓋有無設計壓到東西
    可以自動彈開的類似設計？）當時沒有。」、「（問：如果
    被烤箱壓到頭頸部，無人幫他移開，被壓到的人將被壓到的
    部位移開？）要看被壓到的人是否接近手動電磁閥的位置，
    若接近的話，可以按手動電磁閥打開烤箱蓋，如果未靠近手
    動電磁閥的位置，沒有辦法徒手打開烤箱蓋。」等語，其所
    證述之斷布處理程序亦與上開「上膠機斷布異常處理標準步
    驟」相符，且案發時，烤箱蓋既無設計壓到東西可以自動彈
    開的類似設計，則上開「上膠機斷布異常處理標準步驟」更
    應落實，而依斷布標準處理程序，領班丁○○應與被害人陳
    慶宏一同作業，且一旦把烤箱打開後即應插上安全插梢，在
    丁○○與陳慶宏一同先進到玻璃房裡把碎布膠清乾淨後，再
    一同出來處理烤箱內的斷布，在如此之標準程序處理下，在
    被害人未插上安全插梢即違背安全規則探身進入烤箱內檢查
    、處理斷布時，領班丁○○可立即制止，然實際之情況卻是
    領班丁○○在帶領被害人陳慶宏打開烤箱時，違反標準作業
    程序，疏未督促陳慶宏立即插上安全插梢於先，繼之，則丁○○一人至玻璃房裡清理滾輪碎布，留下工員陳慶宏一人處
    理烤箱內斷布，陳慶宏又因未插上安全插梢即探身進入烤箱
    內檢查、處理斷布，致受烤箱蓋下壓而死亡，被告丁○○顯
    然疏未為上開斷布標準處理程序之注意義務，其有過失甚明
    ，不能以合理信賴為由藉以卸責，否則即無設置領班與工員
    （不論熟手或生手）之階級之必要。
(三)、「亞洲化學股份有限公司楊梅一廠勞工陳慶宏從事上膠機異
    常排除作業時發生死亡職業災害檢查報告書」，其中就「五
    、災害發生經過」：「(一)據亞洲化學股份有限公司楊梅一廠
    製造組副組長乙○○稱：…以往曾發現有員工懶得利用輔助
    竿去清除內側之殘留膠布而踩在護欄之中欄杆，身體趴著用
    手去清除殘留膠布，罹災者我未曾發現他有此現象，以往二
    上膠有一員工即如此作業，被我當場制止過，所以目前針對
    此異常排除作業禁止員工踩踏欄杆已明文規定禁止。…(三)據
    亞洲化學股份有限公司楊梅一廠製造組工員詹志勤稱：烤箱
    之斷布異常方式一般有二種，一種即斷布為片狀用輔助竿即
    可完全清除，另一種為於滾輪上纏繞斷布，人員須進入烤箱
    內來清除，人員進入烤箱之方式有二種，一為用手藉烤箱平
    台撐起身體進入烤箱，另一種有可能會腳踩中欄杆將身體跨
    入烤箱；人離開烤箱則依照各人方式離開（如用手撐或腳踩
    中欄杆）。…」可見亞洲化學公司楊梅廠之工員處理烤箱內
    斷布時，向來即存在除用輔助桿外，尚以人員探身進入烤箱
    內之方式清除，此與該公司所制訂之「上膠機斷布異常處理
    標準步驟」不符，被告戊○○身為該廠廠長，不得對此諉為
    不知，且既知悉，更應嚴格要求領班與工員必須二人一組處
    理烤箱斷布，避免烤箱蓋在未插安全插梢之情況下，下壓正
    探身入烤箱處理斷布之領班或工員，領班則更應實際如此處
    理斷布，以防工安意外之發生，其二人不此之為，當然應負
    過失責任。
(四)、「亞洲化學股份有限公司楊梅一廠勞工陳慶宏從事上膠機異
    常排除作業時發生死亡職業災害檢查報告書」亦就下開事項
    為調查報告：「
六、災害現場概況：災害現場位於亞洲化學股份有限公司楊梅一
    廠…三上膠場L1機第一節烤箱作業區，該區第一節烤箱設有
    走道平台，離地面高約160 公分，並設有護欄高約110 公分
    及工作階梯1 處供安全上下使用，該烤箱係掀蓋式，須籍由
    氣缸之氣壓力量將烤箱蓋往上撐開，機台烤箱蓋撐開後則須
    籍助安全栓來固定烤箱蓋，防止烤箱蓋下壓…
七、災害原因分析：
  (一)本次災害發生之原因分析如下：
    1.依據法務部法醫研究所（95）醫鑑字第二三九五號鑑定書
      記載：死者陳慶宏，28歲，男性，係因外側壓迫性致窒息
      死亡，宜在配合現場鑑識綜合判定（死亡方式：意外），
      死者生前無飲用酒精性飲料，至於左額部的圓形凹痕應是
      碰到附近物體所致。…
    2.當天氣缸之安全栓未插上。
    3.罹災者當時…現場之輔助竿並無使用。
    4.依據現場勘查及相關人員之陳述，推斷本次災害可能發生
      原因及狀況如下：民國95年12月12日下午14點55分左右，
      該廠三上膠場L1機台發生膠布斷裂異常，當時罹災者為了
      清除烤箱內部之殘留膠布而將頭部及上半身探入烤箱內側
      進行清除殘留膠布之作業，當時因氣缸之安全栓未插上致
      使烤箱蓋下壓，罹災者因一時緊張致使左額部撞擊烤箱蓋
      之凸出物而造成圓形凹痕，並因烤箱蓋之重力壓迫致使罹
      災者窒息死亡。
  (二)直接原因：因烤箱蓋之重力壓迫致使罹災者窒息死亡。（依
  據法務部法醫研究（95）醫鑑字第二三九五號鑑定書記載…）
  (三)間接原因：
    不安全狀況：
    1.對於機械之掃除、上油、檢查、修理或調整有導致危害勞
      工之虞者，未設置防止落下物導致危害勞工之安全設施。
    2.氣缸壓力不足，無法撐住烤箱蓋之重量。
  (四)基本原因：未有足夠安全意識。
九、依勞工法令應辦理事項：
    對於機械之掃除、上油、檢查、修理或調整有導致危害勞工
    之虞者，應停止該機械運轉。為防止他人操作該機械之起動
    裝置，應採上鎖或設置標示等措施，並設置防止落下物導致
    危害勞工之安全設施。（勞工安全衛生設施規則第57條第1
    項暨勞工安全衛生法第5條第1項）
十、應注意事項：除氣缸之安全插稍外，應再提供安全塊支撐烤
    箱蓋作好雙重防護。
十一、本災害構成勞工法令罰則事項：
      雇主僱用勞工從事膠布斷裂異常清除作業時，對於烤箱蓋
      因氣缸之壓力不足，無法撐住其重量致安全插梢未能插上
      又未再提供其它防止烤箱蓋落下的防護設施，致使勞工陳
      慶宏在作業中，因而進烤箱蓋之重力壓迫致窒息死亡，違
      反勞工安全衛生設施規則第57條第1 項「雇主對於機械之
      掃除、上油、檢查、修理或調整有導致危害勞工之虞者,
      應停止該機械運轉。為防止他人操作該機械之起動裝置，
      應採上鎖或設置標示等措施，並設置防止落下物導致危害
      勞工之安全設施。」暨勞工安全衛生法第5 條第1 項第1
      款：「雇主對左列事項應有符合標準之必要安全衛生設備
      ：一、防止機械、器具、設備等引起之危害。…. 」之規
      定。
十二、本災害構成其他法律罰則事項：
    (一)亞洲化學股份有限公司楊梅一廠戊○○廠長為該公司楊梅
      一廠現場實際負責人，負責指揮及監督現場作業，對於膠
      布斷裂異常清除作業，有危害作業勞工之虞，應注意依勞
      工安全衛生法第5 條第1 項第1 款「雇主對左列事項應有
      符合標準之必要安全衛生設備：一、防止機械、器具、設
      備等引起之危害。…」暨勞工安全衛生設施規則第57條第
      1 項「雇主對於機械之掃除、上油、檢查、修理或調整有
      導致危害勞工之虞者，應停止該機械運轉。為防止他人操
      作該機械之起動裝置，應採上鎖或設置標示等措施，並設
      置防止落下物導致危害勞工之安全設施。」之規定，應插
      上氣缸之安全插梢或提供其它防止烤箱蓋落下的防護設施
      ，依當時情況能注意卻疏於注意，致使勞工陳慶宏從事膠
      布斷裂異常清除作業時，遭烤箱蓋之重力壓迫致窒息死亡
      ，涉嫌觸犯刑法第276 條第2 項規定：「從事業務之人,
      因業務上之過失犯前項之罪者，處5 年以下有期徒刑，…
      」。
    (二)亞洲化學股份有限公司楊梅一廠本次之災害原因分析，研
      判係罹災者遭烤箱蓋重力壓迫致窒息死亡（依據法務都法
      醫研究所（95）醫鑑字第二三九五號鑑定書記載），而該
      公司95年12月13日通報本所紀錄及95年12月14日本所派員
      至災害現場實施災害調查時提供本所之資料皆陳述罹災者
      係滑落且在地面處被發現，該公司現場操作人員丁○○領
      班則提供罹災者乃於該廠三上膠場Ll機臺地面處被發現，
      使本案承辦檢查員登載於其本於職務上所掌之公文書，企
      圖誤導偵查方向…」等語。
      此一調查報告，就被告戊○○、丁○○之過失部分，與本
      院上開認定相同，而就被告戊○○身為亞洲化學公司楊梅
      廠廠長，就勞工安全衛生法第5 條第1 項第1 款、勞工安
      全衛生設施規則第57條第1 項之規定所命令應為之一定行
      為卻未作為，亦已陳述甚明，是以，亞洲化學公司亦應依
      勞工安全衛生法第31條第2 項之規定處罰，辯護人空以勞
      工安全衛生法第5 條第1 項第1 款之規定過於空泛不明確
      云云，又辯稱勞工安全衛生設施規則第57條第1 項之規定
      所稱「落下物」應指像工地設施落下之磚塊、物品，而非
      本件之烤箱蓋云云，委無可採。
(五)、依卷附法務部法醫研究所鑑定書，被害人陳慶宏在外觀上結
    膜呈充血及結膜有小出血點、上胸呈充血而眼眶皮膚有小出
    血點，上頸部亦有小出血，由解剖知死者係外側壓迫性致窒
    息死亡，方式應屬意外，死者生前無飲用酒精性飲料。是以
    ，第一時間發現本件事故之被告丁○○於95年12月12日第一
    次警詢時供稱伊從機房出來時，就發現陳慶宏已經仰躺在工
    廠二樓機房外地上云云，再於95年12月13日於檢察官相驗訊
    問時供稱伊在玻璃房內聽到異音就衝出來，看到陳慶宏躺在
    樓板上云云，又於95年12月14日接受行政院勞工委員會北區
    勞動檢查所調查訊問時供承相同之供詞，均核屬不實，蓋被
    害人陳慶宏顯然係上半身遭受烤箱蓋之重壓致有上開傷勢，
    且依卷附照片顯示被害人陳慶宏之一雙鞋子亦遺落在第一節
    烤箱旁之平台上，更可證實被害人陳慶宏之受傷之原因，被
    告丁○○卻故意製造陳慶宏係自第一節烤箱旁之平台摔落地
    面受傷之假象，企圖脫逃罪責，甚為明顯，行政院勞工委員
    會北區勞動檢查所上開死亡職業災害檢查報告書直指被告丁○○提供罹災者乃於該廠三上膠場Ll機臺地面處被發現，企
    圖誤導偵查方向等語，實屬的論。
(六)、卷附桃園縣警察局楊梅分局處理相驗案件初步調查報告暨報
    驗書上雖記載本案之報案時間為95年12月12日17時30分許，
    報案人為丁○○，然證人即該初步調查報告暨報驗書上所載
    承辦人上湖派出所警員陳在煖於本院98年3 月24日審理時證
    稱其雖係到場處理之警員，然其係在巡邏當中，接獲派出所
    通報才至現場，其到現場時，被告丁○○說發生工安事件，
    被害人陳慶宏從機器旁邊的平台上摔下來，該平台高約一米
    半左右，其當時還問丁○○怎麼可能從那樣的高度摔下來會
    發生這樣的工安意外，丁○○沒有回應其什麼等語，由是可
    知，上開桃園縣警察局楊梅分局處理相驗案件初步調查報告
    暨報驗書上雖記載本案報案人為丁○○，承辦人則為陳在煖
    ，然實際上，陳在煖並非第一時間獲得通報之員警，且其到
    場時，被告丁○○亦尚企圖掩飾罪責，並無接受裁判之意。
    反而依亞洲化學公司所提出之該公司楊梅廠工安事故檢討會
    議紀錄，本件係勞工衛生管理師甲○○於95年12月12日17時
    10 分 許即已向上湖派出所報案並於95年12月13日12時50分
    許以電話向行政院勞工委員會北區勞動檢查所報備，證人甲○○於本院98年3 月24日審理時除再證述該等情節外，又證
    稱在其向上湖派出所報案前，廠內並無其他人員已經先報案
    ，其雖又稱其係為事故現場相關人員，包括廠長戊○○、領
    班丁○○、總經理俞勵才而報案，然其證稱其沒有在報案電
    話中陳明該等人員之姓名，只是說公司有人出事，請警方來
    處理，其亦無向警方提到陳慶宏因何因而受傷，其只是作通
    報而已等語。綜此可見，本案被告無人符合自首要件，遑論
    被告丁○○。
(七)、綜上，本件事證明確，被告上開辯詞均不足採信，被告戊○○、亞洲化學公司、丁○○三人之罪責均堪認定。
二、查被告亞洲化學公司僱用被害人陳慶宏，被告戊○○為亞洲
    化學公司楊梅廠之廠長，就該廠之工安事項而言，為該公司
    之實際負責人亦為雇主，其所負責之該公司楊梅廠違反勞工
    安全衛生法第5 條第1 項第5 款等規定，致發生勞工陳慶宏
    死亡之職業災害，且被告戊○○為上開廠之廠長，為從事業
    務之人，卻疏未監督領班與工員之實際處理斷布之程序是否
    合乎標準程序，被告戊○○亦有業務上之過失，故核被告戊○○所為，係犯勞工安全衛生法第31條第1 項之罪、刑法第
    276 條第2 項之業務過失致死罪；其以一行為觸犯業務過失
    致死罪與勞工安全衛生法第31條第1 項之罪，為一行為而觸
    犯數罪名，屬想像競合犯，應依刑法第55條之規定，從一重
    之刑法第276 條第2 項業務過失致死罪處斷；檢察官雖漏未
    起訴被告戊○○勞工安全衛生法第31條第1 項之罪，然該罪
    與已起訴之刑法第276 條第2 項之罪有想像競合裁判上一罪
    之關係，自在本院得一併審究之範圍內。被告亞洲化學公司
    為法人，且其為被害人之雇主，則應依勞工安全衛生法第31
    條第2 項論處，科以同條第1 項之罰金。再被告丁○○係亞
    洲化學公司楊梅廠帶領被害之工員陳慶宏共同工作之領班，
    其為執行業務之人，其係犯刑法第276 條第2 項之業務過失
    致死罪。爰審酌被告戊○○、丁○○之本件過失造成被害人
    陳慶宏生命之喪失、該二被告之過失程度、被告二人犯後態
    度、亞洲化學公司已於96年1 月9 日賠付被害人陳慶宏家屬
    共0000000 元、亞洲化學公司之罪責應從被告戊○○之過失
    程度衡量之等一切情狀，各量處如主文所示之刑，並對被告
    戊○○、丁○○諭知易科罰金之折算標準。又中華民國96年
    罪犯減刑條例於96年7 月16日起施行，被告亞洲化學公司、
    戊○○、丁○○三人於96年4 月24日以前犯上開各罪，又非
    受逾有期徒刑1 年6 月刑之宣告，並無該條例不得減刑之情
    形，應依該條例第2 條第1 項第3 款減其刑期2 分之1 ，並
    依中華民國96年罪犯減刑條例第9 條規定，就其減得之刑，
    對被告戊○○、丁○○諭知易科罰金之折算標準。被告亞洲
    化學公司為法人，無從服勞役，不予諭知易服勞役之折算標
    準。查被告戊○○、丁○○前均未曾因故意犯罪受有期徒刑
    以上刑之宣告，此有臺灣高等法院被告前案紀錄表在卷可按
    ，其等因一時失慎，致罹刑章，犯後亞洲化學公司亦已積極
    與被害人家屬達成和解，並具體賠償其家屬所受損害，且
    本件被告戊○○、丁○○2 人乃因疏失而偶犯，渠被告2 人
    經此偵審程序及科刑之教訓後，當能知所警惕，更謹慎注意
    勞工之工作安全，信無再犯之虞，故本院認對被告戊○○、
    丁○○2 人所宣告之刑，均以暫不執行為適當，爰併均諭知
    緩刑3 年，以啟自新。
貳、無罪部分
一、公訴意旨以：被告庚○○為亞洲化學公司之負責人，係實際
    經營、執行業務之人，因之其對於本件工安事故應負勞工安
    全衛生法第31條第1 項之罪責。
二、按犯罪事實應依證據認定之，無證據不得認定犯罪事實；又
    不能證明被告犯罪者，應諭知無罪之判決，刑事訴訟法第15
    4 條第2 項、第301 條第1 項分別定有明文。再按認定犯罪
    事實所憑之證據，雖不以直接證據為限，間接證據亦包括在
    內，但無論直接或間接證據，其為訴訟上之證明，須達於通
    常一般人均不致有所懷疑，而得確信其為真實之程度，始得
    據為有罪之認定，倘其證明尚未達到此一程度，而有合理性
    懷疑之存在時，即無從為有罪之認定，此分別有最高法院40
    年台上字第86號、76年台上字第4986號判例可資參照。
三、公訴意旨認被告庚○○涉犯前開罪嫌，係以共同被告丁○○
    於96年12月12日偵訊時供述庚○○是公司實際負責人，為其
    主要論據。訊據被告庚○○固承認其於案發時為亞洲化學公
    司之登記負責人，然堅詞否認有何違反勞工安全衛生法之犯
    行，辯稱：伊當時不在現場，且亞洲化學公司是相當大規模
    的公司，國內外都有多家分公司，國內亦有多家工廠，均採
    分層負責，各廠各有負責工安的單位來負責督導，伊身為公
    司負責人無法同時兼顧各廠之工作現場之勞動安全等語。經
    查：本件被害人陳慶宏死亡災害發生時，被告庚○○固為亞
    洲化學公司之董事長，此有「亞洲化學股份有限公司楊梅一
    廠勞工陳慶宏從事上膠機異常排除作業時發生死亡職業災害
    檢查報告書」在卷可稽，被告庚○○亦承認之。然依卷附之
    該公司變更登記表所載，該公司為一登記資本額高達40億元
    、實收資本額為0000000000元之大型上市公司；且依「亞洲
    化學股份有限公司楊梅一廠勞工陳慶宏從事上膠機異常排除
    作業時發生死亡職業災害檢查報告書」所載，該公司管理、
    經營、安全衛生管理均有權責劃分及分層負責事項。本案死
    亡職災發生之楊梅一廠，就安全衛生管理方面設有環安室，
    以廠長戊○○為首，足認亞洲化學公司營運係採分層負責之
    方式，關於楊梅一廠之勞工安全衛生之規劃、執行，均由該
    廠廠長即被告戊○○負責無訛，「亞洲化學股份有限公司楊
    梅一廠勞工陳慶宏從事上膠機異常排除作業時發生死亡職業
    災害檢查報告書」亦認定「亞洲化學股份有限公司楊梅一廠
    戊○○廠長為該公司楊梅一廠現場實際負責人，負責指揮及
    監督現場作業，對於膠布斷裂異常清除作業，有危害作業勞
    工之虞，應注意依勞工安全衛生法第5 條第1 項第1 款『雇
    主對左列事項應有符合標準之必要安全衛生設備：一、防止
    機械、器具、設備等引起之危害。…』暨勞工安全衛生設施
    規則第57條第1 項『雇主對於機械之掃除、上油、檢查、修
    理或調整有導致危害勞工之虞者，應停止該機械運轉。為防
    止他人操作該機械之起動裝置，應採上鎖或設置標示等措施
    ，並設置防止落下物導致危害勞工之安全設施。』之規定，
    應插上氣缸之安全插梢或提供其它防止烤箱蓋落下的防護設
    施，依當時情況能注意卻疏於注意，致使勞工陳慶宏從事膠
    布斷裂異常清除作業時，遭烤箱蓋之重力壓迫致窒息死亡…
    」是以，本件應擔負勞工安全衛生法第31條第1 項之罪責之
    人應為被告戊○○。又查，現代大企業組織體，所有者與管
    理者分離，在企業組織規模愈大，企業管理愈複雜之情況下
    ，企業代表人欲直接管理其所投資之企業漸成為不可能，因
    此往往雇用專業人員管理，分層負責。是該企業體需要那些
    安全衛生設施，以實際管理者最為熟悉；再者，又勞工安全
    衛生法所謂雇主，該法第2 條第2 項及第31條第2 項之兩罰
    規定，僅分別規定「事業主或事業之經營負責人」、「法人
    之負責人」，並未明定為法人之代表人，其有違反勞工安全
    衛生法第5 條之規定者，自應以實際負責經營管理者為處罰
    對象，而非概以形式上法人之代表人，即屬本法所欲規範及
    處罰對象之「雇主」、「負責人」。本件被告庚○○於死亡
    職業災害事故發生時固為亞洲化學公司之代表人（董事長）
    ，然就系爭工程勞工安全衛生之規劃、執行，該公司組織規
    程已設有分層負責之管理方式，並授權由各工廠廠長直接執
    行及全權指揮，共同被告即楊梅一廠廠長戊○○就此亦無須
    向其報告而受監督，則被告庚○○對於系爭工廠是否設置符
    合法定標準之必要安全衛生設備及措施，既非其因職務而負
    有注意義務之事項，揆諸上開說明，即非勞工安全衛生法所
    欲處罰之對象，縱使楊梅一廠災害發生現場未設置有上開符
    合標準之必要安全設備，以防止災害發生，致發生工員陳慶
    宏死亡之職業災害，亦難對被告庚○○以同法第31條第1 項
    之罪名相繩。此外，卷內復查無其他積極證據足資認定被告
    庚○○有何違反勞工安全衛生法第31條第1 項之犯行，此部
    分犯罪不能證明，自應就被告庚○○之部分，諭知無罪判決
    。
據上論斷，應依刑事訴訟法第299 條第1 項前段、第301 條第1
項，勞工安全衛生法第31條第1 項、第2 項，刑法第11條前段、
第276 條第2 項、第55條、第41條第1 項前段、第74條第1 項第
1 款，刑法施行法第1 條之1 第1 項、第2 項前段，中華民國96
年罪犯減刑條例第2 條第1 項第3 款、第7 條、第9 條，判決如
主文。
本案經檢察官徐文豪到庭執行職務
中    華    民    國    98    年    5     月    5     日
                  刑事第三庭審判長法  官  謝順輝
                                  法  官  劉淑玲
                                  法  官  曾雨明
以上正本證明與原本無異。
如不服本判決應於收受判決後10日內向本院提出上訴書狀，並應
敘述具體理由。其未敘述上訴理由者，應於上訴期間屆滿後20日
內向本院補提理由書(均須按他造當事人之人數附繕本)「切勿逕
送上級法院」。
                                  書記官  許婉茹
中    華    民    國    98    年    5     月    7     日
附錄本案論罪科刑法條全文：
勞工安全衛生法第31條
違反第五條第一項或第八條第一項之規定，致發生第二十八條第
二項第一款之職業災害者，處三年以下有期徒刑﹑拘役或科或併
科新臺幣十五萬元以下罰金。
法人犯前項之罪者，除處罰其負責人外，對該法人亦科以前項之
罰金。
中華民國刑法第276條
因過失致人於死者，處二年以下有期徒刑、拘役或二千元以下罰
金。
從事業務之人，因業務上之過失犯前項之罪者，處五年以下有期
徒刑或拘役，得併科三千元以下罰金。


司法院資訊處製作；財團法人民間司法改革基金會備份。
